【裁判字號】    91,上訴,116
【裁判日期】    901019
【裁判案由】    偽造文書等
【裁判全文】
臺灣高等法院高雄分院刑事判決          九十一年度上訴字第一一六號
    上訴人  台灣高雄地方法院檢察署檢察官
    被  告  乙○○
            丙○○
右上訴人因被告偽造文書等案件，不服臺灣高雄地方法院九十年度訴字第九五三號中
華民國九十年十月十九日第一審判決（起訴案號：臺灣高雄地方法院檢察署八十八年
度偵字第二九六五０號），提起上訴，本院判決如左：
      主      文
上訴駁回。
      理      由
一、本案經本院審理結果，認第一審以不能證明被告等犯罪而為無罪之判決，核無不
    當，應予維持，並引用第一審判決書記載之理由（如附件）。
二、檢察官不服原審判決提起上訴，其上訴意旨略以：原審未針對公訴人起訴事實中
    關於「偽造文書」之部加以說明理由，顯有「已受請求未予判決」之違法，且關
    於詐欺部分，被告無論分幾次向告訴人等借貸，亦無論是否借三分利，原審均未
    就被告乙○○之支票遭退票拒絕往來後，復向告訴人借貸，何以不成立詐欺罪之
    理由加以論述，以致於本判決尚存在「理由不備」之違法，本案原審之判決理由
    似乎認為：只要借貸有利息約定，無論借款人當時有無資力，亦無論以何種方式
    取得該借貸，均不成立詐欺罪云云，指摘原判決不當，惟查：(1)本件公訴人僅起
    訴被告二人涉犯刑法第三百三十九條第一項之詐欺取財罪，偽造文書部分則係指
    另一共同被告高謙懤所為，與被告等無涉，有起訴書在卷可稽，檢察官既未起訴
    被告二人涉犯偽造文書罪嫌，原審未予審究，自無不合。(2)告訴人等於偵查中指
    稱：「他們（指被告等）是我們老鄰居，我們（應係他們之誤）借錢是因被人倒
    帳，無法週轉」（見偵查卷二十五頁）在本院調查中則稱：被告因向代書借錢無
    法還，代書逼債甚急，才來向我們借錢去還代書，先借的一百二十萬元有還代書
    ，餘則因被告所簽發之支票到期無錢讓持票人兌領，故向伊（指告訴人丁○○）
    借，由伊錢到銀行讓人兌領」（本院九十一年一月二十九日筆錄）等語，告訴
    人與被告等既係老鄰居，則對被告等之經濟能力知之甚稔，始有被告等被倒帳，
    無法週轉，才借錢之語，且所借之款，亦大部分為清償被告向代書所借之欠款，
    為告訴人所知悉，是雖被告乙○○所開具之支票，於八十八年三月五日已為拒絕
    往來戶（見偵查卷第八頁支票影本），是本件被告於向告訴人借款時，告訴人既
    明知被告等被倒帳，無法週轉，借錢之目的，在清償向代書之借款及應付之票款
    ，被告等並未施用何詐術，告訴人等又未陷於何錯誤，與詐欺取財罪之構成要件
    ，尚有未符，綜上所述，本件檢察官之上訴為無理由，應予駁回。
三、原判決理由欄三之(三)第一行「告訴人戊○○，潘」之下漏寫「玉雲」二字，應予
    補正。
據上論斷，應依刑事訴訟法第三百六十八條，判決如主文。
本案經檢察官陳國全到庭執行職務。
中    華    民    國        九十一      年      一      月    三十一    日
                              臺灣高等法院高雄分院刑事第九庭
                                  審判長法官  張明松
                                        法官  江泰章
                                        法官  任森銓
右正本證明與原本無異。
不得上訴。
                                      書記官  許信宗
中    華    民    國    九十一      年      二      月      四      日
                                                                      Ｈ
附件
臺灣高雄地方法院刑事判決                            九十年度訴字第九五三號
    公  訴  人  臺灣高雄地方法院檢察署檢察官
    被      告  乙○○  男  五十四歲（民國○○○年○月○○日生）
                        身分證統一編號：Ｅ一0000000號
                        住高雄縣鳳山市○○路二十五號
    被      告  丙○○  女  五十三歲（民國○○○年○月○日生）
                        身分證統一編號：Ｅ二一七四九五八號
                        籍設：高雄市○○區○○路一三五巷二十八號
                        現住：高雄市○○區○○街四十五號四樓之二
    共      同  陳慧博律師
    選任辯護人
右列被告因偽造文書等案件，經檢察官提起公訴（八十八年度偵字第二九六五０號）
，本院判決如左：
    主  文
乙○○、丙○○均無罪。
    理  由
一、公訴意旨略以：被告乙○○、丙○○夫妻與告訴人戊○○及甲○○、丁○○夫婦
    原係鄰居，詎被告乙○○、丙○○二人竟共同意圖為自己不法之所有，明知二人
    於民國八十八年三月五日已陷於無償債能力之嚴重狀態，竟仍於同年三月十五日
    ，向告訴人戊○○、丁○○母女詐稱需款孔急，由被告乙○○、丙○○二人分別
    向告訴人戊○○、丁○○借款新臺幣（下同）一百八十七萬及一百九十萬元，且
    為取信於告訴人戊○○及丁○○，並交付分別以其二人為發票人，發票日為八十
    八年三月十日之同面額本票各一紙予告訴人戊○○及丁○○，告訴人戊○○及丁○○不疑有詐，乃如數借予被告乙○○、丙○○二人。嗣告訴人戊○○、丁○○
    屆期提示本票，均不獲兌現，始知受騙，因認被告乙○○、丙○○涉有刑法第三
    百三十九條第一項（起訴書誤載為刑法第三百三十九條第二項）詐欺取財罪嫌等
    語。
二、按犯罪事實應依證據認定之，無證據不得推定其犯罪事實，又不能證明被告犯罪
    者，應諭知無罪之判決，刑事訴訟法第一百五十四條、第三百零一條第一項分別
    定有明文；又按刑法第三百三十九條第一項詐欺取財罪之成立，須行為人主觀上
    有為自己或第三人不法所有之意圖，客觀上係以詐術使人將本人或第三人之物交
    付為要件，若行為人無不法所有之意圖，或未使用詐術，自難遽以該罪相繩。訊
    據被告乙○○、丙○○均堅決否認有何詐欺取財犯行，辯稱：本件是丙○○向告
    訴人二人借款，因為告訴人二人要求，乙○○才在八十八年三月十五日與丙○○
    共同和告訴人二人簽訂借款契約書，並交付以八十八年三月十日為發票日，發票
    人為丙○○及乙○○，面額一百八十七萬及一百九十萬元之本票各一紙予告訴人
    二人，並無詐欺取財犯行等語；被告丙○○則另辯稱：一百八十七萬及一百九十
    萬元是在八十七年間由伊陸續向告訴人二人借的，當時有約定三分利，其中曾數
    次以現金給付利息給告訴人戊○○，合計約四萬二千元，但告訴人戊○○收下後
    不簽收據，另亦曾數次給付利息給告訴人丁○○，合計約十五萬元，不是八十八
    年三月十五日一次向告訴人二人借的，借來的款項都用來幫弟弟開餐廳，但弟弟
    經營不善，所以才沒有錢還告訴人二人，並無詐欺取財犯行等語。
三、經查：
  (一)本件被告二人於八十八年三月十五日與告訴人二人簽訂借款契約書，載明被告二
    人向告訴人戊○○借款一百八十七萬元，有前開契約書一份在卷可稽，而關於此
    部分借款之過程，告訴人戊○○於本院審理時陳稱：「總共借丙○○一百三十七
    萬，另外丙○○帶高謙懤向我借五十萬，這五十萬是我借高謙懤，不過後來丙○○把這部分的借款擔起來，所以才開一百八十七萬的本票給我。這一百三十七萬
    是分三次拿，一次五十萬，一次六十萬、一次三十七萬」等語（見本院九十年五
    月十日訊問筆錄），雖有部分自相矛盾（按五十萬，六十萬及三十七萬，合計應
    為一百四十七萬），並與告訴人丁○○所陳稱：「一百八十七萬是加上高謙懤借
    給丙○○夫妻的六十萬，．．．，其中的一百二十七萬是分兩、三次借的，時間
    不記得了，．．．，本票是後來會算時才一起在代書那裡寫的」等語，（見本院
    九十年六月十二日訊問筆錄），稍有未合，惟仍可以確定一百八十七萬元中，部
    分非屬被告二人直接向告訴人戊○○借用，屬被告二人直接借用之部分，亦非一
    次借用。再參酌八十八年二月十八日被告二人與告訴人二人另簽訂之借款約定書
    ，亦載明被告二人向告訴人戊○○借款一百八十七萬元，則一百八十七萬元應係
    被告二人共同向告訴人戊○○借用，被告乙○○辯稱係被告丙○○借用云云尚不
    足採信，而被告丙○○辯稱前開款項係八十七年間陸續向告訴人戊○○借用等語
    ，則可採信，公訴意旨認一百八十七萬是八十八年三月十五日借用，與事實稍有
    不符，應予指明。又前開契約書及約定書，均載明被告二人此部分借款每月應付
    利息二萬元，告訴人丁○○則於本院審理時陳稱被告與其母親借錢時，雙方有約
    定三分利等語（見本院九十年九月十四日訊問筆錄），故被告辯稱一百八十七萬
    元借款部分有約定三分利等語，亦足採信。至告訴人戊○○雖陳稱至今並未收到
    任何利息，惟其子即證人潘清舜於本院審理時曾證稱：「丙○○確實有到我們家
    裡要拿錢還我們，一次只有二、三千元，總共只有兩、三次」等語（見本院九十
    年五月十日訊問筆錄），且被告另提出二萬元之還款收據一張，其上收款人「戊○○」之印文與告訴人戊○○庭呈之「戊○○」印章印文，經以特徵比對法鑑驗
    後，認二者相符，有內政部警政署刑事警察局鑑驗通知書一紙在卷可佐，則被告
    丙○○辯稱：曾數次以現金給付利息給告訴人戊○○，合計約四萬二千元等語，
    即非不可採信。
  (二)前開借款契約書，雖另載明被告二人向告訴人丁○○借款一百九十萬元，惟關於
    此部分借款之過程，告訴人丁○○既於本院審理時陳稱：「八十七年八月時答應
    借現金一百九十萬給丙○○及乙○○，是用我先生甲○○的房子向高雄企銀貸款
    ，再將貸款所得借給丙○○及乙○○，貸款是在八十七年十月份下來，所以在八
    十七年十月份是由代書從戶頭轉現金一百二十萬到代書的戶頭，再由代書交給丙○○，同一天，另外將五十萬是直接匯到乙○○的戶頭，剩下的二十萬元是在同
    年十一月借給丙○○和乙○○」等語（見本院九十年八月七日訊問筆錄），再參
    酌八十八年二月十八日被告二人與告訴人二人另簽訂之借款約定書，亦載明被告
    二人向告訴人丁○○借款一百九十萬元，則一百九十萬元應係被告二人共同向告
    訴人丁○○借用，被告乙○○辯稱係被告丙○○借用云云尚不足採信，被告丙○○辯稱前開款項係陸續向告訴人丁○○借用等語，應可採信，公訴意旨認一百九
    十萬是八十八年三月十五日借用，與事實稍有不符，應予指明。又前開契約書及
    約定書，既均載明被告二人此部分借款每月應付利息二萬元，雖告訴人丁○○於
    本院審理時陳稱：我借他們錢的時候雙方雖有談到利息，但是沒有談到要幾分利
    ，只有拿過三萬五千元利息等語，與被告辯稱一百九十萬元借款部分有約定三分
    利，除三萬五千元外，另拿二次五萬七千元現金給告訴人丁○○等語，未盡相符
    ，惟亦可確定告訴人丁○○並非無償提供一百九十萬元予被告二人使用，且曾向
    被告二人收取利息，迨無疑義。
  (三)告訴人戊○○、潘非一次借款予被告二人，借款之時雙方並有約定利息，被告二
    人復曾分別給付利息予告訴人戊○○、丁○○等情，既已詳如前述，則本件與一
    般民間借款實無不同之處，加以告訴人戊○○對借款予被告二人之緣由陳稱：「
    丙○○告訴我她跟代書借錢，沒有錢還代書，所以和乙○○哭著向我借錢，我看
    他很可憐才借他」等語，告訴人丁○○對被告二人借款之用途陳稱：「被告說向
    我借錢，一部份還我媽媽，一部份還向代書借的錢」等語（均見本院九十年九月
    十四日訊問筆錄），併參酌大凡需要借款周轉之人，經濟能力均應較正常人低，
    否則亦無需向他人借款周轉等情，則告訴人二人在明知被告二人經濟能力不佳之
    情形下，仍分次借款一百八十七萬、一百九十萬元予被告二人，並賺取利息，實
    難謂告訴人二人係因被告二人施用某種詐術，始借款予被告二人，亦難認被告二
    人有何施用詐術可言。至被告二人嗣後雖未能依約給付利息予告訴人二人，惟此
    係事後債務清償問題，尚難執此遽論被告二人於借款之初有何詐欺取財犯行。是
    本件應屬民事債務糾葛，被告二人所為與刑法第三百三十九條第一項詐欺取財罪
    之犯罪構成要件有間。此外，本院復查無其他積極證據足認被告二人有何觸犯刑
    法第三百三十九條第一項之詐欺取財犯行，揆諸首揭規定及說明，自應依法為無
    罪之諭知，以期適法。
據上論斷，應依刑事訴訟法第三百零一條第一項，判決如主文。
中      華      民      國    九十      年      十      月     十九     日
                                臺灣高雄地方法院刑事第七庭
                                  法  官 劉傑民
右正本證明與原本無異。
如不服本判決，應於判決送達後十日內，向本院提出上訴狀。
                                  書記官 黃琬婷
中      華      民      國    九十      年      十      月     十九     日


司法院資訊處製作；財團法人民間司法改革基金會備份。
